【裁判字號】    96,上更(一),774
【裁判日期】    970131
【裁判案由】    偽造文書等
【裁判全文】
臺灣高等法院刑事判決             96年度上更(一)字第774號
上  訴  人
即  被  告  丁○○
            丙○○
共      同
選任辯護人  鄭勵堅律師
            李佳玲律師
上列上訴人因偽造文書等案件，不服台灣新竹地方法院92年度易
字第424號判決，中華民國94年1月25日第一審判決（起訴案號：
台灣新竹地方法院檢察署91年度偵字第1460號），提起上訴，經
判決後，由最高法院發回更審，本院判決如下：
    主  文
原判決撤銷。
丁○○共同行使偽造私文書，足以生損害於他人，處有期徒刑伍
月，減為有期徒刑貳月又拾伍日，如易科罰金，以銀元佰元即
新台幣玖佰元折算壹日。
丙○○共同行使偽造私文書，足以生損害於他人，處有期徒刑參
月，減為有期徒刑壹月又拾伍日，如易科罰金，以銀元佰元即
新台幣玖佰元折算壹日。
    事  實
一、丁○○為嘉興通信有限公司（以下簡稱嘉興公司）之負責人
    ，與甲○○所經營欣南科技有限公司（以下簡稱欣南公司）
    同為代理ALCATEL 電話系統之經銷商，有同業上之競爭關係
    ，自民國 (下同)87 年間起，丁○○因國碩公司將原由嘉興
    公司安裝之電話線路，改由欣南公司安裝，已心生不滿，嗣
    嘉興公司與欣南公司陸續於89年間因光磊科技新臺幣（下同
    ）1200萬元之電話系統工程招標事件、90年間因宜特科技安
    裝ALCATE L4 200交換機事件、正文科技將ALCATEL 4300交
    換機升級為ALCATEL 4400交換機之報價事件及光美一廠、二
    廠交換機之競標事件等同業競爭情形，更令丁○○心生怨隙
    ，其間丁○○曾多次向總代理歐科商業電訊股份有限公司（
    以下簡稱歐科公司）反應協調其與欣南公司經銷商間之商場
    糾紛，惟認未獲公平、合理解決，迄於90年11月間，丁○○
    再次要求歐科公司代為協調其與欣南公司間之商場糾葛，惟
    仍未獲置理，竟基於行使偽造準私文書及誹謗之單一犯意，
    意圖散佈於眾，接續為下列犯行：
  (一)於90年11月17日8時54分34秒許 ，在其所開設位在新竹市○○路○段197號之嘉興公司內，利用嘉興公司申設使用之電腦
    IP：211.21.176.164，連線至雅虎國際資訊股份有限公司（
    以下簡稱雅虎公司）電子信箱網站，偽填姓名「賴志宏」、
    出生年月日「00000000」、身分證字號「Ｚ000000000」（原
    審誤植為「J00000000」）通訊電話「03─0000000」、通訊
    地址「新竹縣竹北市○○路巷號」、暱稱「小賴」、性別「
    男性」等不實資料，偽造完成賴志宏向雅虎公司申請登錄為
    會員之私文書後，再傳送行使而申辦取得killsynnan999@ya
    hoo.com.tw電子郵件信箱帳號，足生損害於賴志宏本人及雅
    虎公司就使用者資料管理之正確性。嗣先後於90年11月17日
    12時49分、同年月28日16時39分及同年12 月4日16時32分許
    ，接續在新竹市○○路○段267號「網戰聯盟」網路咖啡店內
    ，使用killsynnan999@yahoo.com.tw電子郵件信箱，偽造「
    賴志宏〈killsynnan999@ya hoo.com.tw〉」之發送名義，
    散發如附件一至三所示記載苛刻員工、欺騙客戶及人品惡劣
    等足以毀損欣南公司商譽及其負責人甲○○個人名譽之電子
    郵件予欣南公司之往來客戶，而偽造準私文書，行使以之指
    摘足以毀損欣南公司商譽及其負責人甲○○名譽之事，足生
    損害於賴志宏本人。
  (二)又丁○○承接上開犯意，與女友丙○○（二人現已結為夫妻
    ）共同基於行使偽造準私文書及誹謗之犯意聯絡，推由丙○○於91年1月13日上午某時許，至新竹縣新豐鄉○○路55 號
    「Ｙ世代」網際網路咖啡店，於當日8時32分59秒許，透過
    該網路咖啡店申設使用之電腦IP：210.64.152.14，連線至
    雅虎公司電子信箱網站，偽填姓名「吳志宏」、出生年月日
    「00000000」、身分證字號「Ｚ000000000」、通訊電話「03
    ─0000000」、通訊地址「新竹縣竹北市白地里鄰號」、暱
    稱「吳志宏」、性別「男性」等不實資料，偽造完成吳志宏
    向雅虎公司申請登錄為會員之私文書後，再傳送行使而申辦
    取得killsynnan4444 @yahoo.com.tw電子郵件信箱帳號，足
    生損害於吳志宏本人及雅虎公司就使用者資料管理之正確性
    ，旋於當日9時27分許，使用killsynnan4444@yahoo.com.
    tw電子郵件信箱，偽造「吳志宏〈killsynnan4444@yahoo.c
    om.tw」之發送名義，散發如附件四所示記載苛刻員工、欺
    騙客戶及人品惡劣等足以毀損欣南公司商譽及其負責人甲○○個人名譽之電子郵件予欣南公司之往來客戶，而偽造準私
    文書，行使以之指摘足以毀損欣南公司商譽及其負責人甲○○名譽之事，足生損害於吳志宏本人。
  (三)丁○○、丙○○共同承接前開犯意聯絡，由丁○○或丙○○
    ，於91年2月1日，至不詳處所申設使用之電腦IP：21
    1.73.10.15，連線至雅虎公司電子信箱網站，偽填姓名「陳
    清泉」、出生年月日「00000000」、身分證字號「Ｚ0000000
    00」、通訊電話「00000000」、通訊地址「新竹縣竹北市○○里○○路號」、暱稱「Ｚ000000000」、性別「男性」、居
    住地區「新竹縣」、職業「經商」、職稱「工程師」、婚姻
    狀態「已婚」、學歷「國中以下」、公司名稱「明星工專」
    等不實資料，偽造完成「陳清泉」向雅虎公司申請登錄為會
    員之私文書後，再傳送行使而申辦取得killsynnan4999@yah
    oo.c om.tw電子郵件信箱帳號，足生損害於「陳清泉」本人
    及雅虎公司就使用者資料管理之正確性，旋於當日19時47分
    許，使用killsynnan4999@yahoo.com.tw電子郵件信箱，偽
    造「陳清泉〈killsynnan4999@yahoo.com.tw〉」之發送名
    義，散發如附件五所示記載苛刻員工、欺騙客戶及人品惡劣
    等足以毀損欣南公司商譽及其負責人甲○○個人名譽之電子
    郵件予欣南公司之往來客戶，而偽造準私文書，行使以之指
    摘足以毀損欣南公司商譽及其負責人甲○○名譽之事，足生
    損害於「陳清泉」本人。
二、案經欣南公司負責人甲○○訴由內政部警政署刑事警察局移
    送臺灣新竹地方法院檢察署檢察官偵查起訴。
    理  由
甲、證據能力方面
一、證人乙○○部分
    證人乙○○於本院審理時之證述，經本院告以偽證罪之處罰
    規定後始具結陳述，並踐行詰問程序，是上開證人於本院審
    理時所證，應有證據能力，得為本案之證據。
二、本案所涉之書證，內政部警政署刑事警察局92年11月19日刑
    偵九（電）字第0000000000000000號函（見原審卷(一)第71頁
    ），經審酌其作成之情況，核與刑事訴訟法第159條之4之規
    定相符，復查無違背法定程序之取得情形，因認宜例外賦予
    其證據適格之地位，認有證據能力，得為本案之證據。
乙、實體方面
一、訊據上訴人丁○○、丙○○均矢口否認有何上開犯行，被告
    丁○○辯稱：(一)伊與告訴人甲○○自87年起因發生商業糾紛
    ，遂一直透過三煜通信電機股份有限公司向總代理歐科公司
    表達大家應遵守經銷制度上的規定，並對一些有爭議的工程
    請求仲裁，協調所有商業糾紛。伊雖曾分別於90年11月15日
    、同年12月4日繕寫信函寄予歐科公司與三煜通信電機公司
    ，信函中強烈表達出對告訴人欣南公司之不滿情緒及前已多
    次向歐科公司抗議並要求歐科公司代為仲裁處理，惟均未獲
    置理之情，然此些書函僅係為了身為公司負責人為自己公司
    的利益表達立場罷了，但絕非如原審所認定般當成伊會去發
    送上開攻擊mail的犯案動機，況且最大糾紛應該是光磊科技
    的1200萬元金額損失事件，如真要為之，本應在那時候就做
    了，為何要等事隔一年之後才去發那些信？(二)「網站聯盟」
    地址是在新竹市○○路○段267號，台灣大哥大基地台設立地
    址在新竹市○○路○段133號13樓，而本公司地址在新竹市○○○段297號，一個行動電話基地台所涵蓋範圍有3~ 5公里，
    其涵蓋範圍之大，亦皆是我正常活動區域範圍，原審豈可憑
    此推論伊罪行？(三)判決書上所言被木馬入侵前，其使用者應
    能知悉且發覺，顯有可議，蓋之所以稱為木馬程式，即被侵
    入者會難以察覺，更不會出現小視窗。(四)另雖證人賴志宏證
    稱其曾到伊公司上班且留下個人資料，然伊手中如確有他的
    完整資料，又為何在網站登陸的資料與真實有所出入呢、又
    伊與陳清泉先生素不相識，又怎會有其個人資料，足見伊並
    未冒用其二人之名散發上開mail。上訴人即被告丙○○則辯
    稱：(一)伊確實有於91年1月13日至明新工專附近的網路咖啡
    店上網，惟伊並不知道該網路咖啡店之店名，只記得該店是
    在新興路北上車道左手邊第一家網路咖啡店，事發後伊有至
    現場查證，始確認伊當天所到之網路咖啡店名是「WA KA」
    並非「Y世代」，且伊有現場拍照並繪製地圖呈庭，且如果
    筆記本上真有紀錄「Y世代網際網路」，該筆記本早應被扣
    押當證據了。(二)又伊當日至網路咖啡店聊天與收信，而且是
    去新豐紅毛港傢俱行看完傢俱後才去，從竹北到西濱公路的
    紅毛港傢俱約需20分鐘車程，且該公司約8時30分後才開始
    營業，看完傢俱再至網咖也需要15分鐘左右，從時間上推算
    ，顯見伊並未偽造被害人吳志宏名義申請電子郵件帳號並寄
    發如附件四所示之電子郵件云云置辯。經查：
  (一)關於如附件一至三所示之電子郵件部分：
  1.被告丁○○為嘉興公司之負責人，告訴人甲○○為告訴人欣
    南公司之負責人 ，二家公司原均為代理ALCATEL電話系統之
    經銷商 ，而歐科公司則為ALCATEL電話系統之總代理之情，
    除據告訴人欣南公司負責人甲○○指述詳實外 ，並為被告2
    人供承無訛，復有告訴人欣南公司經濟部公司執照、新竹市
    政府營利事業登記證、嘉興公司營利事業登記基本資料網路
    查詢資料、新竹縣政府93年8月4日府建商字第0930100466號
    函檢附嘉興公司之營利事業登記資料抄本等件在卷可稽（見
    偵查卷第4、5頁、原審卷(二)第5、6頁、第36、37頁），自堪
    信實在。
  2.關於附件一至三所示三封電子郵件之發送者，係於90年11月
    17日8時54分34秒許 ，使用被告丁○○所經營位在新竹市○○路○段297號1樓嘉興公司所申設使用之電腦IP位址211.21.
    176.164登入雅虎公司電子信箱網站，於填載姓名「賴志宏
    」、出生年月日「00000000」、身分證字號「Ｚ000000000」
    、通訊電話「03─0000000」、通訊地址「 新竹縣竹北市○○路巷號」、暱稱「小賴」、性別「男性」等資料登錄會員
    後，申辦取得killsynnan999@yahoo.com.tw之電子郵件信箱
    帳號，並旋即於當日（即11月17日）至位在新竹市○○路 ○
    段267號「網戰聯盟」網路咖啡店，於同日11時6分54秒許以
    該網路咖啡店所申設使用之電腦IP位址202.143.15 6.17 登
    入雅虎公司網站使用電子信箱服務，並於同日12時49分許發
    送如附件一所示之電子郵件 ；嗣於90年11月28日12時1分35
    秒許，再以嘉興公司申設使用之電腦IP位址211.21.176.164
    登入雅虎公司網站使用電子信箱服務，並於當日至前開「網
    戰聯盟」網路咖啡店，於同日（即11月28日 ）16時27分2秒
    許以該網路咖啡店所申設使用之電腦IP位址202.143.156.27
    登入雅虎公司網站使用電子信箱服務，旋於同日（即11月28
    日）16時39分許發送如附件二所示之電子郵件；又後於90年
    12月4日13時16分6秒許及當日13時17分42秒許，並以嘉興公
    司申設使用之電腦IP位址211.21.176.164登入雅虎公司網站
    使用電子信箱服務，復於當日（即12月4日）至前開「 網戰
    聯盟」網路咖啡店 ，且於同日15時47分7秒許以該網路咖啡
    店所申設使用之電腦IP位址202.143.156.39登入雅虎公司網
    站使用電子信箱服務，旋於同日16時32分許發送如附件三所
    示之電子郵件之事實，此有IP位址查詢表、電信使用者資料
    查詢回覆單、網際網路系統客戶主檔查詢表、被告丁○○之
    答辯狀、如附件一至三所示之電子郵件及雅虎公司92年8月1
    日雅虎（92）字第0127號函檢附電子郵件帳號之申請人資料
    等件附卷可稽（詳見偵查卷第6至10頁、第56頁至58頁 、第
    86頁、原審卷(一)第31、32頁）。
  3.被告丁○○所經營之嘉興公司與告訴人甲○○所經營之欣南
    公司原均屬代理ALCATEL電話系統之經銷商 ，為同業之關係
    等情，詳如前述。再自87年間起，雙方即陸續因國碩公司電
    話線路之安裝事件、光磊科技1200萬元之電話系統工程招標
    事件、宜特科技安裝ALCATEL 4200交換機事件、正文科技將
    ALCATEL 4300交換機升級為ALCATEL 4400交換機之報價事件
    及光美一廠、二廠交換機之競標等事件而生同業競爭糾葛情
    形，此已據被告丁○○於警詢時坦承：伊與告訴人甲○○是
    平日生意上之競爭對手等語（見偵查卷第12頁）；嗣於偵訊
    時亦供認：87年時就與告訴人公司有糾紛，在國碩公司裝的
    交換機被退掉，改由告訴人公司去裝等語（見偵查卷第76頁
    ）；於原審復供稱：之前伊與告訴人甲○○公司曾一起競標
    一件工程，因經銷合約有規定，倘在競標前有經銷商已事先
    報備的話，其他同業就不要再進去報價，以防廠商比價影響
    到經銷商的利潤，當初光美二廠在招標時，伊已事先向總代
    理歐科公司報備過，詎告訴人公司竟也去報價，嗣經歐科公
    司候總經理協調後，伊公司才退出，改由告訴人公司參與報
    價，隔年，伊公司即未再與歐科公司簽署經銷合約，經歐科
    公司候總經理打電話告知因伊公司未簽署經銷合約故無法繼
    續供貨，並要求伊向告訴人公司協調出貨，伊向候總經理表
    達因與告訴人公司不熟，並請候總經理代為向告訴人公司協
    調出貨事宜，惟候總經理事後並未再告知其協調之結果等語
    （見原審卷(一)第18頁）。又被告丁○○亦曾於90年11月15日
    繕寫信函寄與歐科公司，信函中強烈表達出對告訴人欣南公
    司之不滿情緒及前已多次向歐科公司抗議並要求歐科公司代
    為仲裁處理，惟均未獲置理之情，嗣於同年12月4日 ，被告
    丁○○並另繕寫信函寄與三煜通信電機股份有限公司（以下
    簡稱三煜公司），於信函之主旨欄明確載明：「在此對欣南
    科技提出嚴正聲明及抗議。」，信函之內容並將伊嘉興公司
    與告訴人欣南公司自88年間起至90年間止，多次之商場糾葛
    一一詳載，而其字裡行間除一再表達曾多次向總代理歐科公
    司抗議均未獲合理解決之不滿情緒外，復認告訴人欣南公司
    造成惡性競爭結果，以及對於告訴人甲○○個人之人格多所
    抱怨及質疑之情，此有被告丁○○所提出親繕寄給歐科公司
    、三煜公司之信函2紙附卷可佐（見偵查卷第80至84頁 ）。
    依此堪認被告丁○○確因多年來之同業競爭糾葛，對於告訴
    人等已心生不滿情緒，更因多次向總代理歐科公司反應協調
    未獲置理，更對告訴人等心生怨隙。另觀如附件一所示電子
    郵件之發信時間為90年11月17日，距被告丁○○所繕寫寄與
    歐科公司之前開信函僅2日之隔，時間相當密接 ，而如附件
    三所示電子郵件之發信時間為90年12月4 日則與被告丁○○
    所繕寫寄與三煜公司之前開信函為同一日，此觀被告丁○○
    所提之前開二封信件及如附件一、三所示之電子郵件之寄送
    日期自明。準此，被告丁○○基於對告訴人甲○○或告訴人
    欣南公司不滿情緒下，而書寫發送附件一至三所示該等電子
    郵件，即有相當合理之動機。
  4.原審經以雅虎公司所函覆如附件一至三所示之電子郵件信箱
    帳號killsynnan999@yahoo.com.tw之申請人「賴志宏」之資
    料，以戶役政連結作業系統加以查詢後發現確有「賴志宏」
    其人，而該發送信件者於雅虎公司網站所登載之申請人資料
    中關於「姓名」、「出生年月日」、「身分證字號」、「性
    別」等個人資料確均與「賴志宏」本人之年籍資料相符，另
    關於「通訊地址」部分，該申請人雖僅填載「新竹縣竹北市
    ○○路巷號」，惟此亦確與「賴志宏」本人「新竹縣竹北市
    ○○路277巷9號」大致相合，只是未就巷、號部分加以詳載
    罷了，此有雅虎公司92年8月1日雅虎（92）字第0127號函檢
    附電子郵件帳號之申請人資料及賴志宏個人法務部戶役政連
    結作業系統查詢資料等件在卷可稽（見原審卷(一)第31、32、
    105頁）。再經原審提示雅虎公司所函覆前開申請人資料 ，
    訊問證人賴志宏該等電子郵件信箱帳號是否為其所申設？又
    其內之申請人資料又是否為其所填載？均據證人賴志宏堅詞
    否認曾申設或填載前開帳號資料等情（見原審卷(二)第135-13
    6頁），是堪認該等帳號確係遭人冒名申設 。又經原審訊問
    是否記得03-0000000之電話號碼？證人賴志宏證述：該電話
    號碼為伊住處之前使用之通訊號碼，現因搬新家所以未繼續
    使用，該支電話號碼伊住處使用近十年之久等語（見同上卷
    第137頁），核與證人賴志宏之父賴運田證述 ：該支電話號
    碼使用約有九年以上等語大致相符（見原審卷(二)第139頁 ）
    ，並有中華電信股份有限公司台灣北區電信分公司新竹營運
    處93年8月2日新服字第93C0600071號函檢附電話號碼00-000
    0000之用戶資料表在卷可佐（見原審卷(二)第33─35頁）。綜
    上，足徵如附件一至三所示三封電子郵件發信者應與證人賴
    志宏有所關聯且確實知悉「賴志宏」個人之年籍資料及通訊
    電話等情之人。另經原審訊問證人賴志宏是否認識在庭之被
    告丁○○、丙○○？證人賴志宏證稱：伊認識被告二人，因
    伊之前曾至被告丁○○之嘉興公司應徵拉電話線的工作，並
    在嘉興公司工作幾個月之時間，伊記得應徵當時有填寫個人
    資料留存公司等語詳實（見原審卷(二)第136、137頁）；復經
    被告辯護人詰問證人賴志宏當時是何原因至嘉興公司工作？
    證人賴志宏證稱：看報紙應徵的，且是由在場的被告丁○○
    面試的等語明確（見原審卷(二)第140頁）。依此 ，被告丁○○既親自面試僱用證人賴志宏，而證人賴志宏復於應徵當時
    當場填寫個人資料留存嘉興公司，則被告丁○○顯可取得並
    詳知證人賴志宏之個人資料，並冒用賴志宏之名申設yahoo
    信箱乙情，自堪認定。
  5.又如附件一至三所示之三封電子郵件寄送時間前後，被告丁○○亦均有在該等電子郵件寄送地點「網戰聯盟」網路咖啡
    店附近收發電話之通聯紀錄，此有台灣大哥大股份有限公司
    通聯資料查詢表（見偵查卷第63至66頁）、台灣大哥大股份
    有限公司92年8月18日台信網 (92)字第1118號函檢附新竹市
    ○○路○段333號13樓頂暨同段322號基地台發射 、接收之涵
    蓋範圍圖（見原審卷(一)第33、34頁），而被告丁○○於警訊
    中亦供承自90年8月起曾有去「網戰聯盟 」網路咖啡店等語
    （見偵查卷第20頁反面），準此益徵如附件一至三所示之三
    封電子郵件，應係被告丁○○所寄送。
  6.至於被告丁○○辯稱伊公司電腦IP位址211.21.176.164遭人
    以木馬程式入侵申設Email帳號，發上開攻擊信函乙節 ，經
    查木馬程式侵入的目的，一般在於竊取或更改伺服器內的資
    料，另外也有一些惡意破壞電腦的行為，過去的諸多事件中
    也不乏使用遠端伺服器的系統資源，佔據其記憶體空間，用
    來傳輸或儲存大容量的資料，減緩伺服器的系統執行速度者
    。但利用被植入端的電腦來申設Email帳號 ，技術層次較高
    ，且被植入端的電腦還須有遠端監控功能，才能畢其功。是
    此種技術已屬高難，且該冒名申設之人又須是熟識被冒名者
    賴志宏（否則豈能得知賴志宏之個人基本資料？）、與告訴
    人甲○○及告訴人欣南公司有嫌隙、復與被告丁○○有仇，
    以達嫁禍之目的者，是按合理推論，此人之存在實有違常情
    ，而猶如幽靈抗辯。復參佐內政部警政署刑事警察局函覆：
    駭客入侵他人電腦主機常見之目的有「隨機性」、「滿足感
    」、「競爭性」或「獲利性」等多種，個案需依相關事證個
    別論述，就本局目前查獲案件觀察尚無發現任何藉由侵入他
    人電腦再申請電子信箱之實際事例。此外，在網路犯罪偵查
    實務中，網路妨害名譽案件嫌犯與被害人必然相識，當被告
    與告訴人間存有間隙或商業競爭關係時，該嫌犯案可能性相
    對較高等語，此有內政部警政署刑事警察局92年11月19日刑
    偵九（電）字第0000000000000000號函在卷可稽（見原審卷
    (一)第71頁）。是被告丁○○所辯遭木馬程式侵入申設帳號云
    云，自無可採。
  7.綜上，堪認如附件一至三所示之3 封電子郵件確均係被告丁○○冒名「賴志宏」申請電子郵件信箱帳號後寄發。是被告
    丁○○所辯如附件一至三所示之3 封電子郵件均非伊申設帳
    號後寄發云云，顯係飾卸之詞，自難採信。
  (二)關於如附件四所示之電子郵件部分：
  1.如附件四所示之電子郵件之發送者，係於91年1月13日8時32
    分59秒許，在新竹縣新豐鄉○○路55號「Y世代 」網際網路
    店內，使用該網路咖啡店申辦使用之電腦IP位址210.64.152
    .14 登入雅虎公司電子信箱網站，填載姓名「吳志宏」、出
    生年月日「00000000」、身分證字號「Ｚ000000000」、通訊
    電話「03-0000000」、通訊地址「新竹縣竹北市白地里鄰號
    」、暱稱「吳志宏」、性別「男性」等資料登錄會員後，申
    辦取得killsynnan4444@yahoo.com.tw之 電子郵件信箱帳號
    ，並旋即於當日9時27 分許發送如附件四所示之電子郵件之
    事實，有IP位址查詢表、電信使用者資料查詢回覆單、網際
    網路系統客戶主檔查詢表、如附件四所示之電子郵件及雅虎
    公司92年8月1日雅虎（92）字第0127號函檢附電子郵件帳號
    之申請人資料等件附卷可稽（見偵查卷第25至27頁、第58頁
    、原審卷(一)第31、32頁）。
  2.經原審以雅虎公司所函覆如附件四所示之電子郵件信箱帳號
    killsynnan4444@yahoo.com.tw之申請人「吳志宏 」之資料
    ，以戶役政連結作業系統加以查詢後發現確有「吳志宏」其
    人，而該發送信件者於雅虎公司網站所登載之申請人資料中
    關於「姓名」、「出生月日」（年份不符）、「身分證字號
    」、「性別」等個人資料確均與「吳志宏」本人之年籍資料
    相符，另關於「通訊地址」部分，該申請人所填載「新竹縣
    竹北市白地里鄰號」，亦確與「吳志宏」本人「縣」、「市
    」、「里」部分完全相合，此有雅虎公司92年8月1日雅虎（
    92）字第0127號函檢附電子郵件帳號之申請人資料及吳志宏
    個人法務部戶役政連結作業系統查詢資料等件在卷可稽（見
    原審卷(一)第31、32、104頁 ）。再經原審提示雅虎公司所函
    覆前開申請人資料，訊問證人吳志宏該等電子郵件信箱帳號
    是否為其所申設？又其內之申請人資料又是否為其所填載？
    均據證人吳志宏堅詞否認曾申設或填載前開帳號資料等情（
    見原審卷(一)第143頁 ）。是前開電子郵件信箱帳號既非證人
    吳志宏所申設使用，自屬遭人偽冒名義申設使用無訛。
  3.被告丁○○當時之女友，現任之妻子即被告丙○○確有於91
    年1月13日上午8時許至新竹縣新豐鄉○○路55號「Y世代 」
    網際網路咖啡店上網之情，業據被告丙○○於偵查時供承：
    「（問 ：為何在記事本註記你在91年1月13日有到新竹縣新
    豐鄉○○路55號的『Y世代網際網路』上網？ ）我有做筆記
    習慣（庭呈筆記閱後發還）。」等語明確（ 見偵查卷第163
    、164頁 ），而前開偵訊內容亦核與原審當庭勘驗偵訊錄音
    帶內容：檢察官問：妳為什麼特別在記事本中註記你有在91
    年1月13日 有到網咖上網？被告丙○○答：我有做筆記的習
    慣。檢察官稱：借我看妳的筆記本。停頓後，檢察官唸91年
    1月13日有去新豐鄉○○路55號（ 被告丙○○說在右下角那
    裡）Y世代網際網路等語相符（見原審卷(二)第158、159頁 ）
    。參諸被告丙○○自承有將每日行止記載於筆記本之習慣，
    則其就所親自記載之筆記內容當是相當清楚，而於偵訊當時
    ，伊又確有親自將筆記本庭呈檢察官閱覽，此亦為其所不爭
    執，而經檢察官於閱覽其筆記本後當庭唸出： 91年1月13日
    有去新豐鄉○○路55號Y世代網際網路等語時 ，倘被告丙○○之筆記本內從未記載此事，甚或所記載者是別家網路咖啡
    店之名稱，被告丙○○何以就此竟完全未加否認或嚴詞爭執
    ，甚且於檢察官一邊閱覽一邊朗讀之際，還出言提醒檢察官
    伊所記載之內容在筆記本之右下角處等情，此顯與常情相悖
    。另觀倘被告丙○○當時所到之網路咖啡店確係「WAKA」而
    非「Y世代」者 ，何以被告丙○○就此有利於己且屬事關己
    身刑責之重大事項，自警訊以至偵查，歷時一載餘之時間從
    未曾提出說明或加以爭執，此亦顯與常理相違。又「 Y世代
    」網際網路咖啡店之位置，若係站在明新工專（現已改制為
    明新技術學院）前，面對縱貫路，亦確屬明新工專前面縱貫
    路北上方向左手邊第一家網路咖啡店，此有新豐鄉○○路左
    側四家網路咖啡店現場圖及照片等件在卷可稽（見原審卷(一)
    第64至67頁），則此確與被告丙○○迭於警詢、偵查所自白
    ：該店是在位於明新工專前面縱貫路北上方向最左邊第一家
    網路咖啡店等語核屬相符（見偵查卷第47、176頁 ），是被
    告丙○○當時確係至「Y世代 」網際網路咖啡店乙情情，亦
    堪認定。足見被告丙○○嗣後改辯稱：伊當日係至「WAKA」
    網路咖啡店，並非「Y世代」網際網路咖啡店云云 ，顯係事
    後卸責之詞，不足採信。至檢察官雖未將被告丙○○之筆記
    本影印附卷，惟此並無足資為被告丙○○有利之認定，附此
    敘明。
  4.被告丙○○當日確係在如附件四所示電子郵件發送地址之「
    Y世代」網際網路咖啡店之事實，已詳如前述 。被告丙○○
    於警詢中雖辯稱：伊當日是去網咖上網路聊天室與網友聊天
    云云（見偵查卷第43頁）。雖被告丙○○當日倘僅至網路咖
    啡店上網與網友聊天，自可坦蕩光明地供承當日所至之網路
    咖啡店店名，何況其已將該店名、店址詳載於筆記本上，更
    斷無未悉該網路咖啡店店名之理，惟其竟多所掩飾此部分行
    止，並於原審、本院審理時圖編虛構當日是至「WAKA」網路
    咖啡店，而非「Y世代」網際網路咖啡店之虛詞 ，實豈人疑
    竇。況被告丙○○自承平日均是在家中或公司上網，並無至
    網路咖啡店上網聊天之習慣（見偵查卷第43頁），何以當日
    突然出現在附件四所示電子郵件發送地點之網路咖啡店內，
    時、地，未免太過巧合。
  5.被告丙○○於原審時證稱：「（你與丁○○何時論及婚嫁？
    ）89年我離開嘉興公司，那時我與丁○○有在交往，之後論
    及婚嫁」（見原審卷(二)第157頁 ），堪認二人當時關係親密
    ，感情甚篤；且被告丙○○於89年時已於嘉興公司擔任會計
    ，雖約1年後離開嘉興，然於91年7月時復又回到嘉興公司擔
    任會計工作，業據被告丙○○供承無訛（見原審卷(二)第156-
    157頁 ），而被告所負責之嘉興公司與告訴人欣南公司自87
    年直至91年即一直有商業糾紛，此有被告丁○○所提出親繕
    寄給三煜公司之信函1紙在卷可證（見偵查卷第82-84頁），
    復為被告丁○○所供承（見被告丁○○所提出之上訴理由書
    ），而被告丙○○既於89至90年間、91年7 月之後均係擔任
    嘉興公司之會計，衡情豈會毫無知悉嘉興公司與同為事業競
    爭對手欣南公司之間的商業糾紛？況被告丙○○與被告丁○○還是男女朋友，甚至論及婚嫁，焉有從未曾聽聞被告丁○○之抱怨與傾吐心事？是被告丙○○於原審審理中所供承：
    「（丁○○有無告訴你他與欣南公司競爭之事？）沒有，我
    都做會計工作，沒有去管他的事，我不會問他業務的內容。
    」等語，更顯有故意撇清之嫌，令人生疑。
  6.如附件四所示之電子郵件之發信前後，被告丙○○均有與被
    告丁○○通話之情，此為被告丁○○、丙○○所供承，並有
    台灣大哥大股份有限公司通聯資料查詢表（見偵查卷第67頁
    ）在卷足參。再參以被告丁○○冒名申請附件一至三所示電
    子郵件信箱帳號再散發附件一至三所示之電子郵件後，業據
    告訴人甲○○提出告訴，嗣經警於90年12月28日循線通知被
    告丁○○到案說明，此有告訴人甲○○及被告丁○○警訊筆
    錄附卷足證（見偵查卷第1至3頁、第11至14頁）。而在警員
    詢問被告丁○○有無有利於伊之證據可供調查時，被告丁○○提出如附件四之電子郵件為據以供調查，此有證人乙○○
    於本院審理之證詞及被告丁○○之偵訊筆錄附卷可證（見偵
    查卷第21頁、本院審理筆錄）。再佐以被告丙○○乃於附件
    四所示之電子郵件散發時，出現在該附件四冒名申設電子郵
    件帳號及散發該附件四電子郵件所在電腦IP位址所在之「Y
    世代」網際網路咖啡店內，而此時被告丁○○又恰至大祥公
    司工作，然二人仍均以行動電話聯繫，足徵被告丁○○係因
    冒名申請附件一至三所示電子郵件信箱帳號，散發附件一至
    三所示之電子郵件後，已經警循線查知涉有重大嫌疑，其欲
    製造不在場證明，始承續如附件一至三所示同一概括犯意，
    並與被告丙○○共謀共同基於行使偽造準私文書及誹謗之犯
    意聯絡，而推由被告丙○○遠至新竹縣新豐鄉○○路55號「
    Ｙ世代」網際網路咖啡店冒名「吳志宏」申請附件四所示電
    子郵件信箱帳號後，再散發附件四所示之電子郵件，以脫免
    其責。
  7.綜上，堪認如附件四所示之電子郵件確係被告二人基於共同
    犯意之聯絡後，推由被告丙○○冒名申設電子郵件信箱帳號
    後寄發無訛。至被告丁○○、丙○○辯稱如附件四所示之該
    封電子郵件並非伊等申設帳號後寄發云云，均要屬卸飾之詞
    ，殊難採信。
  (三)關於如附件五所示之電子郵件部分：
  1.如附件五所示之電子郵件之發送者，係於91年2月1日，在不
    詳處所申設使用之電腦IP：211.73.10.15，連線至雅虎公司
    電子信箱網站，偽填姓名「陳清泉」、出生年月日「000000
    00」、身分證字號「Ｚ000000000」、通訊電話「00000000」
    、通訊地址「新竹縣竹北市○○里○○路號」、暱稱「Ｚ000
    000000」、性別「男性」、居住地區「新竹縣」、職業「經
    商」、職稱「工程師」、婚姻狀態「已婚」、學歷「國中以
    下」、公司名稱「明星工專」等資料登錄會員後，申辦取得
    killsynnan4444@yahoo.com.tw之電子郵件信箱帳號 ，並旋
    即於當日19時47分許發送如附件五所示之電子郵件之事實，
    有雅虎公司93年8月11日雅虎（93 ）字第0357號函檢附電子
    郵件帳號之申請人資料及附件五所示之電子郵件等件附卷可
    稽（見原審卷(二)第28、29頁、偵查卷第122頁）。
  2.經原審以雅虎公司所函覆如附件五所示之電子郵件信箱帳號
    killsynnan4999@yahoo.com.tw之申請人「陳清泉 」之資料
    ，以戶役政連結作業系統加以查詢後發現雖有「陳清泉」之
    人，惟並無與該申請人登載年籍資料相符之人，此有陳清泉
    全國法務部戶役政連結作業系統查詢資料等件在卷可稽（見
    原審卷(二)第79至84頁）。依此，足徵前開電子郵件信箱帳號
    亦係遭人冒名申設使用無誤。
  3.關於如附件五所示之電子郵件內容之主旨欄：「讓您久等了
    ！」及內容首句：「各位看倌」等詞與如附件四所示之電子
    郵件之主旨及內容首句完全相符，而其內容亦係延續如附件
    一至四所示詆損告訴人欣南公司商譽及其負責人即告訴人甲○○個人名譽之內容而來，此觀如附件五所示之電子郵件內
    容自明。再者，核諸如附件五所示之電子郵件信箱帳號「ki
    llsynnan4999@yahoo.com.tw」 ，亦係將如附件一至三所示
    之電子郵件信箱帳號「killsynnan999@yahoo.com.tw」及如
    附件四所示之電子郵件信箱帳號「killsynnan4444@yahoo.c
    om.tw」加以綜合變化申設而得 ，另參諸如附件五所示之第
    五封電子郵件，亦如附件四所示之第四封電子郵件般，均係
    由被告丁○○主動提出乙情，堪認如附件五所示之電子郵件
    應亦係被告二人所冒名申設帳號後寄發無疑。至被告丁○○
    、丙○○辯稱如附件五所示之電子郵件並非伊或伊等申設帳
    號後寄發云云，亦係卸刑責之詞，亦無可採。
  (四)本件事證明確，被告丁○○、丙○○犯行，足徵認定，自應
    依法論科。
二、按修正前刑法上之連續犯，係指有數個獨立之犯罪行為，基
    於一個概括的犯意，反覆為之，而犯構成要件相同之罪名者
    而言。倘該項犯罪，係由行為人以單一行為接續進行，縱令
    在犯罪完畢以前，其各個舉動已與該罪之構成要件相符，但
    在行為人主觀上，各個舉動不過為其犯罪行為之一部分，在
    刑法評價上，亦以視為數個舉動之接續施行，合為包括之一
    行為予以評價，較為合理，則屬接續犯，為包括的一罪，而
    非連續犯。查嘉興公司，與欣南公司同為代理ALCATEL電話
    系統之經銷商，有同業上之競爭關係，自87年間起，丁○○
    因國碩公司將原由嘉興公司安裝之電話線路，改由欣南公司
    安裝，已心生不滿，嗣嘉興公司與欣南公司陸續於89年間因
    光磊科技1200萬元之電話系統工程招標事件、90年間因宜特
    科技安裝ALCATE L4 200交換機事件、正文科技將ALCATEL
    4300交換機升級為ALCATEL 4400交換機之報價事件及光美一
    廠、二廠交換機之競標事件等同業競爭情形，更令丁○○心
    生怨隙，其間丁○○曾多次向總代理歐科公司反應協調其與
    欣南公司經銷商間之商場糾紛，惟認未獲公平、合理解決，
    迄於90年11月間，丁○○再次要求歐科公司代為協調其與欣
    南公司間之商場糾葛，惟仍未獲置理，被告丁○○遂透過網
    際網路冒用偽造被害人賴志宏名義行使申設電子郵件信箱帳
    號，進而偽造被害人賴志宏名義行使傳送散發如附件一至三
    所示之電子郵件；被告丁○○、丙○○共謀推由被告丙○○
    透過網際網路冒用偽造被害人吳志宏名義行使申設電子郵件
    信箱帳號，進而偽造被害人吳志宏名義行使傳送散發如附件
    四所示之電子郵件；被告丁○○、丙○○共同基於犯意聯絡
    ，推由被告丁○○或被告丙○○透過網際網路冒用偽造被害
    人「陳清泉」名義行使申設電子郵件信箱帳號，進而偽造被
    害人「陳清泉」名義行使傳送散發如附件五所示之電子郵件
    ，分別足以生損害於被害人賴志宏、吳志宏、「陳清泉」本
    人及雅虎公司對於電子郵件信箱帳號申請人管理之正確性，
    所為均係犯刑法第216條、第220條第2項、第210條之行使偽
    造準私文書罪；又渠等意圖散布於眾，復利用前開申辦取得
    之電子郵件信箱，被告丁○○連續散發如附件一至三所示指
    摘足以毀損告訴人欣南公司、甲○○商譽、名譽之電子郵件
    文字內容；被告丁○○、丙○○共同連續散發如附件四至五
    所示指摘足以毀損告訴人欣南公司、甲○○商譽、名譽之電
    子郵件文字內容，所為均係犯刑法第310條第2項之加重誹謗
    罪。又被告丁○○偽造被害人賴志宏名義後行使申設電子郵
    件信箱帳號；被告丁○○、丙○○共同偽造被害人吳志宏、
    「陳清泉」名義後行使申設電子郵件信箱帳號，所犯偽造準
    私文書之低度行為，應為行使造準私文書罪之高度行為所吸
    收，均不另論罪。又刑法第28條共犯之規定，於修正前規定
    為：「二人以上共同實施犯罪之行為者，皆為正犯」，修正
    施行後之規定則為：「二人以上共同實行犯罪之行為者，皆
    為正犯」，其修正理由係為排除陰謀共同正犯、預備共同正
    犯於本條所規定之正犯之外，均屬法理之明文化，對被告而
    言無有利、不利之情形，是無新舊法比較之問題，依最高法
    院九十五年十一月七日九十五年第二十一次刑事庭會議決議
    意旨，自應逕行適用裁判時法。被告二人就如附件四、五所
    示行使偽造準私文書及加重誹謗犯行，有犯意之聯絡及行為
    之分擔，為共同正犯。另被告丁○○在極短時間內為密接八
    次行使偽造準私文書（包括冒名被害人賴志宏、吳志宏、「
    陳清泉」行使申請電子郵件信箱帳號及行使散發附件一至五
    所示之電子郵件）及五次加重誹謗之犯行，被告丙○○亦在
    極短時間內為密接四次行使偽造準私文書（包括與被告丁○○共同冒名被害人吳志宏、「陳清泉」行使申請電子郵件信
    箱帳號及行使散發附件四至五所示之電子郵件）及二次加重
    誹謗之犯行，顯均係基於單一之決意接續進行，在犯罪完畢
    以前，其各個舉動縱令已與該罪之構成要件相符，但被告丁○○、丙○○在主觀上，各個舉動不過為其犯罪行為之一部
    分，在刑法評價上，亦以視為數個舉動之接續施行，應屬接
    續犯，為包括的一罪。又被告行為後，有關想像競合犯之規
   定，修正後刑法第55條除規定「從一重處斷」外，並增列但
   書：「但不得科以較輕罪名所定最輕本刑以下之刑」，該但
    書之規定，係科刑之限制，為法理之明文化，非屬法律之變
    更，自無依修正後刑法第2條第1項之規定為新舊法比較適用
    之問題，自應逕行適用裁判時法。被告丁○○、丙○○均意
    圖散布於眾，被告丁○○散發如附件一至三所示指摘足以毀
    損告訴人欣南公司、甲○○商譽、名譽之電子郵件文字內容
    ，並與被告丙○○共同散發附件四至五所示指摘足以毀損告
    訴人欣南公司、甲○○商譽、名譽之電子郵件文字內容，各
    次散發均係以同一行為同時誹謗告訴人欣南公司、甲○○，
    核屬想像競合犯，均僅從一重論以加重誹謗罪。另又修正後
     之刑法刪除第55條關於牽連犯之規定，則所犯牽連各罪應
     依數罪併罰之規定分論併罰，比較新舊法之規定，修正後
     之規定並非有利被告，依刑法第2條第1項之規定，應適用
     行為時之法律，即修正前刑法第55條後段牽連犯之規定。
     被告等行使偽造準私文書之犯行，係遂行渠等加重誹謗犯
    罪之手段，二者間有方法、結果之牽連關係，為牽連犯，應
    依修正前刑法第55條後段之規定，從一重之行使偽造準私文
    書罪處斷。至被告丁○○偽冒被害人賴志宏名義行使申設電
    子郵件信箱帳號，進而偽造被害人賴志宏名義行使傳送散發
    如附件一至三所示之電子郵件；被告丁○○、丙○○共謀推
    由被告丙○○偽冒被害人吳志宏名義行使申設電子郵件信箱
    帳號，進而偽造被害人吳志宏名義行使傳送散發如附件四所
    示之電子郵件等行使偽造準私文書犯行部分，及被告丁○○
    、丙○○共同推由被告丁○○或被告丙○○偽冒被害人「陳
    清泉」名義行使申設電子郵件信箱帳號，進而偽造被害人「
    陳清泉」名義行使傳送散發如附件五所示指摘足以毀損告訴
    人欣南公司、甲○○商譽、名譽之電子郵件之行使偽造準私
    文書、加重誹謗罪犯行部分雖未據公訴人起訴，然該等部分
    事實與公訴人起訴之犯罪事實分別具有牽連犯、連續犯之裁
    判上一罪關係，應為起訴效力所及，本院自應併予審究，附
    此敘明。
三、原判決予以論科，固非無見。惟如前所述，被告丁○○、丙○○行使偽造準私文書及加重誹謗犯行，在主觀上，各個舉
    動不過為其犯罪行為之一部分，在刑法評價上，亦以視為數
    個舉動之接續施行，應屬接續犯，原審認係連續犯，尚有未
    洽。被告二人上訴指摘原審判決不當，固無理由，惟原判決
    既有可議，自屬無可維持，應予撤銷改判。爰審酌被告丁○○前有誣告前科，此有本院被告全國前案紀錄表在卷可稽，
    素行非佳，而被告丙○○前無任何刑案之前科紀錄，亦有前
    開刑案紀錄表可佐，素行良好，被告丁○○僅因同業競爭關
    係，對告訴人欣南公司及其負責人即另告訴人甲○○心生怨
    懟，竟起而偽冒被害人賴志宏等人之名義，申設電子郵件帳
    號後，利用網路無遠弗界且快速流通之特性，以前開申設之
    電子郵件帳號連續散發如附件一至五所示之電子郵件，惡意
    誹謗告訴人欣南公司商譽及其負責人即另告訴人甲○○個人
    之名譽，並造成告訴人欣南公司商譽及告訴人甲○○名譽受
    創至深且鉅，而被告丙○○當時身為被告丁○○之女友（現
    已結為夫妻），此有戶籍謄本在卷可參，二人關係親密、感
    情甚篤，竟未思勸阻、開導男友即被告丁○○不滿之情緒，
    反與被告丁○○共同基於誹謗告訴人欣南公司商譽及告訴人
    甲○○名譽之犯意聯絡，共同接續散發如附件四至五所示之
    電子郵件，復佐以被告二人迄今仍未與告訴人等達成民事和
    解，賠償告訴人等之損害，並其等犯罪之動機、目的、手段
    、所生之損害，暨被告等於犯後均一再飾詞辯解，毫無悔意
    等一切情狀，分別量處被告丁○○有期徒刑5月、丙○○有
    期徒刑3月。又被告等犯罪在96年4月24日以前，合於中華民
    國96年罪犯減刑條例第2條第1項第3款之規定，依法減其刑
    期2分之1，被告丁○○部分，減為有期徒刑2月15日，被告
    丙○○部分，減為有期徒刑1月15日。又被告等行為時之刑
    法第41條第1項前段原規定：「犯最重本刑為5年以下有期徒
    刑以下之刑之罪，而受6個月以下有期徒刑或拘役之宣告，
   因身體、教育、職業、家庭之關係或其他正當事由，執行顯
   有困難者，得以1元以上3元以下折算一日，易科罰金。」，
   再參以被告等行為時之易科罰金折算標準，修正前罰金罰鍰
   提高標準條例第2條前段（現已刪除）規定，就其原定數額提
   高為100 倍折算1日，則本件被告行為時之易科罰金折算標準
   ，應以銀元300元折算1日，經折算為新臺幣後，應以新臺幣
   900元折算為1日。惟95年7月1日修正公布施行之刑法第41條
   第1項前段則規定：「犯最重本刑為五年以下有期徒刑以下之
   刑之罪，而受六個月以下有期徒刑或拘役之宣告者，得以新
   臺幣一千元、二千元或三千元折算一日，易科罰金。」，並
   將罰金罰鍰提高標準條例第2條之規定刪除，比較修正前後之
   易科罰金折算標準，以修正公布施行前之規定，較有利於被
   告等，自均應以新臺幣900元折算為1日。
據上論斷，應依刑事訴訟法第369條第1項前段、第364條、第299
條第1項前段，刑法第2條第1項、第28條、第55條前段、第216
條、第210條、第220條第2項、第310條第2項、修正前刑法第55
條後段、第41條第1項前段、中華民國96年罪犯減刑條例第2條第
1項第3款、第7條第1項第2項、第9條、修正前罰金罰鍰提高標準
條例第1條前段、第2條，判決如主文。
本案經檢察官賴俊雄到庭執行職務。
中    華    民    國    97    年    1    月    31    日
                  刑事第十六庭審判長法  官  葉騰瑞
                                    法  官  莊明彰
                                    法  官  吳鴻章
以上正本證明與原本無異。
如不服本判決，應於收受送達後10日內向本院提出上訴書狀，其
未敘述上訴之理由者並得於提起上訴後10日內向本院補提理由書
（均須按他造當事人之人數附繕本）。
                                    書記官  魏淑娟
中    華    民    國    97    年    1     月    31    日
附錄：本案論罪科刑法條全文
中華民國刑法第210條
（偽造變造私文書罪）
偽造、變造私文書，足以生損害於公眾或他人者，處 5 年以下有
期徒刑。
中華民國刑法第216條
（行使偽造變造或登載不實之文書罪）
行使第 210 條至第 215 條之文書者，依偽造、變造文書或登載
不實事項或使登載不實事項之規定處斷。
中華民國刑法第220條
（準文書）
在紙上或物品上之文字、符號、圖畫、照像，依習慣或特約，足
以為表示其用意之證明者，關於本章及本章以外各罪，以文書論
。
錄音、錄影或電磁紀錄，藉機器或電腦之處理所顯示之聲音、影
像或符號，足以為表示其用意之證明者，亦同。
中華民國刑法第310條
（誹謗罪）
意圖散布於眾，而指摘或傳述足以毀損他人名譽之事者，為誹謗
罪，處 1 年以下有期徒刑、拘役或 5 百元以下罰金。
散布文字、圖畫犯前項之罪者，處 2 年以下有期徒刑、拘役或 1
千元以下罰金。
對於所誹謗之事，能證明其為真實者，不罰。但涉於私德而與公
共利益無關者，不在此限。


司法院資訊處製作；財團法人民間司法改革基金會備份。
